【裁判字號】    98,訴,156
【裁判日期】    981009
【裁判案由】    返還租賃物等
【裁判全文】
臺灣新竹地方法院民事判決               98年度訴字第156號
原      告  甲○○
法定代理人  丁○○
訴訟代理人  戊○○
被      告  庚○○
            丙○○
            癸○○
            己○○
            戌○
            壬○○
            乙○○
            辛○
            子○○
            酉○○（丑○○之繼.
            申○○（丑○○之繼.
            寅○○（丑○○之繼.
            巳○○（丑○○之繼.
            卯○○（丑○○之繼.
            辰○○（丑○○之繼.
            午○○（丑○○之繼.
            未○○（丑○○之繼.
共      同
訴訟代理人  王志陽律師
上列當事人間請求返還租賃物事件，本院於民國98年9 月18日辯
論終結，判決如下：
    主  文
被告庚○○應將坐落新竹市○○段一六二一之一地號土地上門牌
號碼新竹市○○街五二號一樓建物，如附圖所示G部分，面積七
平方公尺建物遷讓返還原告，並自民國九十八年一月一日起至返
還之日止，按月給付原告新臺幣捌仟元。
被告酉○○、申○○、寅○○、巳○○、卯○○、辰○○、午○○、未○○應將坐落新竹市○○段一六二一之一地號土地上門牌
號碼新竹市○○街五二號一樓建物，如附圖所示B部分，面積五
平方公尺建物遷讓返還原告，並自民國九十八年一月一日起至返
還之日止，按月連帶給付原告新臺幣伍仟伍佰元。
被告丙○○應將坐落新竹市○○段一六二一之一地號土地上門牌
號碼新竹市○○街五二號一樓建物，如附圖所示C部分，面積四
平方公尺建物遷讓返還原告，並自民國九十八年一月一日起至返
還之日止，按月給付原告新臺幣伍仟伍佰元。
被告癸○○應將坐落新竹市○○段一六二一之一地號土地上門牌
號碼新竹市○○街五二號一樓建物，如附圖所示D部分，面積六
平方公尺建物遷讓返還原告，並自民國九十八年一月一日起至返
還之日止，按月給付原告新臺幣伍仟伍佰元。
被告己○○應將坐落新竹市○○段一六二一之一地號土地上門牌
號碼新竹市○○街五二號一樓建物，如附圖所示E部分，面積六
平方公尺建物遷讓返還原告，並自民國九十八年一月一日起至返
還之日止，按月給付原告新臺幣伍仟伍佰元。
被告戌○應將坐落新竹市○○段一六二一之一地號土地上門牌號
碼新竹市○○街五二號一樓建物，如附圖所示F部分，面積三平
方公尺建物遷讓返還原告，並自民國九十八年一月一日起至返還
之日止，按月給付原告新臺幣伍仟伍佰元。
被告壬○○應將坐落新竹市○○段一六二一之一地號土地上門牌
號碼新竹市○○街五二號一樓建物，如附圖所示H部分，面積七
平方公尺建物遷讓返還原告，並自民國九十八年一月一日起至返
還之日止，按月給付原告新臺幣仟元。
被告乙○○應將坐落新竹市○○段一六二一之一地號土地上門牌
號碼新竹市○○街五二號一樓建物，如附圖所示I部分，面積九
平方公尺建物遷讓返還原告，並自民國九十八年一月一日起至返
還之日止，按月給付原告新臺幣仟元。
被告辛○應將坐落新竹市○○段一六二一之一地號土地上門牌號
碼新竹市○○街五二號一樓建物，如附圖所示J部分，面積三平
方公尺建物遷讓返還原告，並自民國九十八年一月一日起至返還
之日止，按月給付原告新臺幣壹仟伍佰元。
被告子○○應將坐落新竹市○○段一六二一之一地號土地上門牌
號碼新竹市○○街五二號一樓建物，如附圖所示K部分，面積八
平方公尺建物遷讓返還原告，並自民國九十八年一月一日起至返
還之日止，按月給付原告新臺幣仟元。
訴訟費用由被告庚○○負擔百分之十七；被告酉○○、申○○、
寅○○、巳○○、卯○○、辰○○、午○○、未○○連帶負擔百
分之十二；被告丙○○、癸○○、己○○、戌○各負擔百分之十
二；被告壬○○、乙○○、子○○各負擔百分之七；餘由被告辛○負擔。
本判決於原告以新臺幣萬貳仟元為被告庚○○供擔保；以新臺
幣貳萬貳仟元為被告酉○○、申○○、寅○○、巳○○、卯○○
、辰○○、午○○、未○○供擔保；各以新臺幣貳萬貳仟元為被
告丙○○、癸○○、己○○、戌○供擔保；各以新臺幣壹萬貳仟
元為被告壬○○、乙○○、子○○供擔保；以新臺幣陸仟元為被
告辛○供擔保後，得假執行。
被告庚○○以新臺幣玖萬陸仟元；被告酉○○、申○○、寅○○
、巳○○、卯○○、辰○○、午○○、未○○以新臺幣陸萬陸仟
元；被告丙○○、癸○○、己○○、戌○各以新臺幣陸萬陸仟元
；被告壬○○、乙○○、子○○各以新臺幣萬陸仟元；被告辛○以新臺幣壹萬捌仟元，為原告供擔保後，得免為假執行。
    事實及理由
甲、程序方面：
    原告之法定代理人於訴訟程序中由丁○○變更為戊○○，業
    據原告陳明在卷，並有新竹市東區區公所民國98年5月14日
    東民字第0980005791號函影本乙份在卷可佐，另被告丑○○
    已於訴訟繫屬中死亡，其繼承人為酉○○、申○○、寅○○
    、巳○○、卯○○、辰○○、午○○及未○○，亦有戶籍謄
    本及繼承系統表附卷可稽，故本件原告法定代理人部分由戊○○、被告丑○○部分由酉○○等8人，分別依民事訴訟法
    第175條規定，聲明承受訴訟，依法均無不合，核先敘明。
乙、實體方面：
壹、原告起訴主張：
一、按租賃定有期限者，其租賃關係，於期限屆滿時消滅；承租
    人於租賃關係終止後，應返還租賃物，民法第450條第1項及
    第455條前段分別定有明文。本件被告等10人均自民國（下
    同）97年元月1日起至97年12月31日止，向原告承租原告所
    有坐落新竹市○○段一六二一之一地號土地上門牌號碼新竹
    市○○街52號（即甲○○廟宇）1樓建物之攤位區位置使用
    ，其中被告庚○○租用如附圖所示G部分，面積7平方公尺建
    物，租金每月新臺幣（下同）8,000元（每日約267元）；被
    告酉○○、申○○、寅○○、巳○○、卯○○、辰○○、午
    ○○、未○○之被繼承人丑○○承租如附圖所示B部分，面
    積5平方公尺建物，租金每月5,500元（每日約183元）；被
    告丙○○承租如附圖所示C部分，面積4平方公尺建物，租金
    每月5,500元（每日約183元）；被告癸○○承租如附圖所示
    D 部分，面積6平方公尺建物，租金每月5,500 元（每日約
    183 元）；被告己○○承租如附圖所示E 部分，面積6 平方
    公尺建物，租金每月5,500 元（每日約183 元）；被告壬○○承租如附圖所示H 部分，面積7 平方公尺建物，租金每年
    36,000元（每日約100 元）；被告乙○○承租如附圖所示I
    部分，面積9 平方公尺建物，租金每年36,000元（每日約
    100 元）、被告辛○承租如附圖所示J 部分，面積3 平方公
    尺建物，租金每年18,000元（每日約50元）；被告子○○承
    租如附圖所示K 部分，面積八平方公尺建物，租金每年
    36,000元（每日約100 元）。上開租賃契約之租賃期限均已
    屆至，且原告於租賃期滿前後均明白表示不再續租，惟被告
    迄今拒不返遷，為此，依前揭民法規定提起本訴，並請求被
    告等於占用期間，應給付原告相當於原載契約租金利益之不
    當得利。
二、本件被告等對於原告請求租賃物之主張並未表示爭執，足認
    原告之請求並非無理由。至被告等雖認為原告無權請求相當
    於租金損失之不當得利，然被告等迄今仍持續占用原告之建
    物為不爭之事實，核與原告是否為基地所有人誠屬二事。既
    被告等仍持續侵害原告之財產法益，原告請求給付相當於原
    租金損失之不當得利，應為法律所許可。
三、並聲明：
(一)被告庚○○應將新竹市○○街52號1樓如附圖所示G部分，面
    積7平方公尺租賃區騰空返還原告，並自98年1月1日起至返
    還日止，按日給付原告267元。
    被告酉○○、申○○、寅○○、巳○○、卯○○、辰○○、
    午○○、未○○應將新竹市○○街52號1樓如附圖所示B部分
    ，面積5平方公尺租賃區騰空返還原告，並自98年1月1日起
    至返還日止，按日連帶給付原告183元。
    被告丙○○應將新竹市○○街52號1樓如附圖所示C部分，面
    積4平方公尺租賃區騰空返還原告，並自98年1月1日起至返
    還日止，按日給付原告183元。
    被告癸○○應將新竹市○○街52號1樓如附圖所示D部分，面
     積6平方公尺租賃區騰空返還原告，並自98年1月1日起至返
    還日止，按日給付原告183元。
    被告己○○應將新竹市○○街52號1樓如附圖所示E部分，面
    積6平方公尺租賃區騰空返還原告，並自98年1月1日起至返
    還日止，按日給付原告183元。
    被告戌○應將新竹市○○街52號1樓如附圖所示F部分，面積
    3平方公尺租賃區騰空返還原告，並自98年1月1日起至返還
    日止，按日給付原告183元。
    被告壬○○應將新竹市○○街52號1樓如附圖所示H部分，面
    積7平方公尺租賃區騰空返還原告，並自98年1月1日起至返
    還日止，按日給付原告100元。
    被告乙○○應將新竹市○○街52號1樓如附圖所示I部分，面
    積9平方公尺租賃區騰空返還原告，並自98年1月1日起至返
    還日止，按日給付原告100元。
    被告辛○應將新竹市○○街52號1樓如附圖所示J部分，面積
    3平方公尺租賃區騰空返還原告，並自98年1月1日起至返還
    日止，按日給付原告50元。
    被告子○○應將新竹市○○街52號1樓如附圖所示K部分，面
    積8平方公尺租賃區騰空返還原告，並自98年1月1日起至返
    還日止，按日給付原告100元。
(二)原告願供擔保，請准予假執行。
貳、被告答辯略以：
一、被告向原告承租系爭房地供作攤販使用，其中或為第1代，
    或為第2代之經營者，迄今已有30多年之久，亦即被告等並
    非於97年間始向原告承租系爭房地。又原告原將系爭房地出
    租予被告等，並向被告等分別收取前開租金，最近1次簽訂
    租約期限為自97年1月1日起至97年12月31日止，惟原告於97
    年12月間即寄出存證信函表示不再續約，並要求被告等應將
    攤位騰空交還原告，合先陳明。
二、被告於兩造租賃期限屆至後繼續使用系爭房地期間，固受有
    相當於租金之不當得利，惟原告並非建物坐落之新竹市○○
    段1621-1地號土地（下稱系爭土地）之所有權人，其僅係地
    上建築物之所有權人，亦即被告等使用系爭土地受有利益，
    並未致原告受有損害。蓋因被告等使用系爭土地受有損害者
    ，應為系爭土地之所有權人，故有權向被告等請求其相當於
    租金之不當得利者，亦應為系爭土地之所有權人，而非原告
    。從而，原告向被告等請求使用系爭土地所受相當於租金之
    不當得利部分，顯無理由。申言之，原告充其量僅能向被告
    等請求使用其地上建築物部分所受相當於租金之不當得利，
    至其相當於租金之數額，應依土地法第97條規定，按該建築
    物申報總價額之年息額，並按被告等分別實際使用之面積為
    其計算標準。是以，原告請求被告等應給付原告相當於原載
    契約租金利益之不當得利，於法尚屬無據，不應准許。
三、又被告等所使用之攤位實際上係被告等自行在原告廟宇之下
    方土地上所搭建，被告等實係利用土地，而非房屋，充其量
    僅係利用原告廟宇以遮風避雨，原告所主張房屋使用部分，
    實與土地無關。且被告等原以為該土地係原告所有，始與原
    告簽訂租約並給付租金，惟系爭土地之所有人財團法人新竹
    學租財團已就原告無權占有系爭土地，應返還不當得利另行
    提起本院97年度訴字第165號事件，刻正由第二審法院審理
    中，土地所有人已表示願與被告等簽訂租約，繼續由被告等
    使用土地，故被告乃有權占有，反而係原告無權占有土地。
    是以，被告先前給付給原告之租金應包括土地及廟宇遮風避
    雨之利益，租約終止後，縱令原告主張其權利受到損害，亦
    應排除使用土地之利益部分。
四、答辯聲明：
(一)、原告之訴駁回。
(二)、如受不利判決，願供擔保請准免為假執行。
、本院之判斷：
一、兩造不爭執之事項如下：
(一)被告分別與原告簽定攤位租賃契約書，各以如原告起訴狀所
    示租金，承租如原告聲明所示之坐落新竹市○○段1621-1地
    號土地上門牌號碼新竹市○○街52號1樓之攤位營利使用。
    租賃期間均係自97年1月1日起至同年12月31日止。
(二)原告於租期屆滿前，即已通知被告，於租期屆滿時，將不再
    續租。租期屆滿後，被告均未將租賃之攤位返還原告，現仍
    繼續營業使用中。
(三)原告所有之新竹市○○街52號建物，現供廟宇使用，廟宇坐
    落之新竹市○○段1621-1地號土地現登記名義人為財團法人
    新竹學租財團。財團法人新竹學租財團曾就原告無權占有系
    爭土地，訴請返還不當得利，經本院97年度訴字第165號事
    件判決原告應按年給付財團法人新竹學租財團310,116元之
    不當得利後，原告上訴，現正繫屬於臺灣高等法院。
二、本件被告對於租期屆滿後，仍繼續占有使用租賃標的物並不
    爭執。依兩造所締攤位租賃契約書第八條約定：「本契約經
    到期或解除後，甲方（按即承租人）應即遷離標的物，其所
    遺留之物品由乙方以廢棄物處理。」及民法第450條第1項「
    租賃定有期限者，其租賃關係，於期限屆滿時消滅。」、同
    法第455條前段「承租人於租賃關係終止後，應返還租賃物
    。」之規定，被告自應將租賃標的物返還與原告。原告訴請
    被告庚○○應返還如附圖所示G 部分，面積7 平方公尺；被
    告酉○○、申○○、寅○○、巳○○、卯○○、辰○○、午
    ○○、未○○應返還如附圖所示B 部分，面積5 平方公尺；
    被告丙○○返還如附圖所示C 部分，面積4 平方公尺；被告
    癸○○返還如附圖所示D 部分，面積6 平方公尺；被告己○○返還如附圖所示E 部分，面積6 平方公尺；被告戌○應返
    還如附圖所示F 部分，面積3 平方公尺；被告壬○○應返還
    如附圖所示H 部分，面積7 平方公尺；被告乙○○應返還如
    附圖所示I 部分，面積9 平方公尺；被告辛○應返還如附圖
    所示J 部分，面積3 平方公尺；被告子○○應返還如附圖所
    示K 部分，面積8 平方公尺之新竹市○○街52號1 樓之攤位
    ，為有理由，應予准許。
三、被告雖以新竹市○○街52號1樓建物所坐落之土地並非原告
    所有，原告訴請相當於租金之不當得利時，不應將被告使用
    土地所得之利益一併計入，認原告依租賃契約所訂之租金請
    求不當得利，未扣除被告使用土地部分之利益，核屬過高，
    主張應依土地法第97條第1項所定標準，依建物申報總價額
    之年息額，以被告實際使用面積核定原告所得請求之相當於
    租金不當得利等語。此為原告所否認，並以原告係本於租賃
    契約而為請求，與是否為系爭土地之所有人無涉等語為辯。
    經查：
(一)按無法律上之原因而受利益，致他人受損害者，返還其利益
    ，民法第179條前段定有明文。本件被告於租賃期限屆滿後
    ，仍占有使用租賃標的物營業，未再繳納租金，受有利益，
    致原告受有無法使用系爭攤位，亦無法另行出租他人獲取租
    金之損失，且被告受利益與原告受損害間具有相當因果關係
    ，自應認原告依不當得利之法律關係，向被告請求相當於租
    金之不當得利，核屬有據。
(二)被告雖以原告並非系爭土地之所有權人，就土地部分之租金
    並未受有損害，自不得請求該部分之不當得利云云為辯。惟
    查，被告雖非系爭土地之所有權人，但卻係系爭攤位（連同
    攤位坐落土地）之出租人，本於租賃之法律關係，訴請被告
    返還自租賃期滿後相當於租金之不當得利，並不因有無土地
    所有權而有異。另土地所有權人財團法人新竹學租財團雖對
    本件原告以本院97年度訴字第165號事件訴請返還占有土地
    之不當得利，惟並未同時訴請本件原告應拆除廟宇，返還土
    地，此有本院97年度訴字第165號民事判決書在卷可佐。足
    見系爭土地所有權人財團法人新竹學租財團，雖認本件原告
    使用系爭土地建築廟宇，並將廟宇1樓部分出租他人牟利為
    無權占有，惟仍容忍原告廟宇之存在，僅係應返還使用土地
    之利益而已。換言之，原告倘於本院97年度訴第165號事件
    終獲全部勝訴之判決確定，代表原告就系爭土地為有權占有
    ，則對於承租人請求系爭土地之相當租金之不當得利，自屬
    合法有據；縱原告於本院97年度訴字第165號事件終獲敗訴
    之確定判決，而應給付土地所有人財團法人新竹學租財團有
    關使用系爭土地建築廟宇、出租1樓攤位與他人之相當租金
    不當得利，亦與被告應向原告給付本件相當租金之不當得利
    無涉；蓋土地所有人財團法人新竹學租財團於向原告收回系
    爭土地前，原告仍係系爭土地之占有人，土地所有人財團法
    人新竹學租財團於排除本件原告對系爭土地之占用前，尚無
    從另行將被告所占用之系爭土地出租與被告，自亦無從逕向
    被告請求占有系爭土地之相當於租金不當得利。被告以原告
    並非系爭土地所有權人，就土地部分未受有損害，不得請求
    被告使用土地部分之相當租金不當得利云云，尚與事實不符
    ，自非可採。
(三)被告另以原告得請求之相當租金不當得利，應依土地法第97
    條規定，按出租建物申報總價額之年息額，以被告分別實際
    使用之面積為其計算標準云云。惟查，本件原告得請求之相
    當於租金之不當得利，並不以建物部分為限，業如前述。另
    按城市地方供營業用之房屋，承租人得以營商而享受商業上
    之特殊利益，非一般供住宅用之房屋可比，所約定之租金，
    自不受土地法第97條規定之限制，最高法院94年度第2次民
    事庭會議決議闡釋甚明。本件兩造間所為租金約定，雖較土
    地法第97條規定為高，惟被告使用系爭攤位經營商業，獲取
    相當之利益，揆諸上開說明，原告依兩造間所定租金標準，
    請求被告返還租期屆滿後，仍繼續使用租賃物之相當於租金
    不當得利，於法並無不符。
四、縱上，原告本於民法第450條第1項、第455條前段規定，訴
    請被告返還租賃物，並依民法第179條前段訴請被告給付自
    98年1月1日起至返還租賃物止之相當於租金不當得利，核屬
    有據，應予准許。
五、兩造分別陳明願供擔保，請准宣告假執行及免為假執行，核
    均無不合，爰分別酌定相當之金額，併准許之。
六、本件判決基礎已臻明確，兩造其餘攻擊防禦方法，經審核後
    ，認均與判決結果不生影響，爰不一一論述。
七、本件原告之訴為有理由，爰依民事訴訟法第78條、第85條第
    2項、第390條第2項、第392條，判決如主文。
中    華    民    國    98    年    10    月     9    日
                  民事第一庭    法      官  蔡孟芳
以上正本係照原本作成。
如對本判決上訴，須於判決送達後20日內向本院提出上訴狀。
中    華    民    國    98    年    10     月    9    日
                                書記官  李慧娟


司法院資訊處製作；財團法人民間司法改革基金會備份。
